臺灣臺北地方法院民事判決　　　　　　　　 94年度金字第3號
　　原　　　告　統一綜合證券股份有限公司
　　法定代理人　己○○
　　訴訟代理人　戊○○
　　　　　　　　　　　　　樓
　　被　　　告　甲○○
　　　　　　　　金禾投資股份有限公司
　　前列二人共同
　　訴訟代理人　乙○○
　　被　　　告　益華股份有限公司
　　前列二人共同
　　法定代理人　丙○○
　　訴訟代理人　丁○○
上列當事人間請求侵權行為損害賠償事件，本院於民國九十四年五月二
十日言詞辯論終結，判決如下：
    主      文
被告應給付原告新臺幣陸拾柒萬玖仟壹佰陸拾元，及自民國九十三年十
二月十八日起至清償日止按週年利率百分之五計算之利息。
訴訟費用由被告負擔。
    事      實
甲、原告方面：
一、聲明：如主文所示。
二、陳述：
  (一)被告金禾投資股份有限公司（下稱金禾公司）委託其法定代理人即
    被告甲○○，於民國八十八年間向原告申請開立證券信用交易帳戶
    ，並以該帳戶進行證券交易，依被告金禾投資公司及甲○○所簽訂
    之委託買賣證券受託契約（下稱系爭受託契約）與委託授權及受任
    承諾書（下稱系爭承諾書）可知，被告甲○○應與委託人即被告金
    禾公司負連帶保證責任。嗣被告金禾公司使用該帳戶進行信用交易
    ，然其融資買進被告益華股份有限公司（下稱益華公司）之股票下
    跌，致其整戶擔保維持率已低於百分之一百二十，原告依約通知被
    告等於二日內補繳融資自備款，詎被告並未於期限內補足該融資自
    備款，原告遂依台灣證券交易所股份有限公司有價證券買賣融資融
    券操作辦法第二十四條第一項規定，處分被告金禾公司之擔保品即
    其融資買進被告益華公司之股票，並將處分所得款項抵充其融資債
    務及利息，尚不足六十七萬九千一百六十元。又被告金禾公司係被
    告益華公司所轉投資之子公司，詎被告益華公司於其經濟困難之際
    ，竟以子公司即被告金禾公司名義，大量於證券集中市場買進益華
    公司之股票，自不合營業常規，且有違反被告金禾公司之利益，原
    告爰依公司法第三百六十九條之四（原告誤繕為第三百九十六條之
    四）第一項及第三項規定，代位被告金禾公司向被告益華公司請求
    損害賠償。
  (二)另被告甲○○於八十八年間任職被告益華公司之董事長時，曾以益
    華公司之名義轉投資多家投資公司，其中金鴻投資股份有限公司、
    金禧投資股份有限公司、金禾公司、金穗投資股份有限公司、大慶
    投資股份有限公司及貝汝股份有限公司（下稱金鴻投資公司、金禧
    投資公司、大慶投資公司及貝汝公司）等均於原告之營業處所開設
    有信用交易帳戶，然前開子公司均因大量融資買進其母公司即被告
    益華公司之股票，致被告益華公司發生財務困難，並造成股票無量
    下跌，而有數筆融資擔保不足款項之情形。而被告甲○○明知當時
    被告益華公司已有財務危機，仍透過子公司大量買進母公司之股票
    ，企圖拉抬股價，顯有違反善良管理人之義務，且違反證券交易法
    第一百五十七條之一第一項規定，依公司法第二十三條第二項規定
    ，被告甲○○就原告所受之損失，自應與被告益華公司負連帶賠償
    責任。
三、證據：開戶證券信用交易帳戶申請書四件、委託買賣證券受託契約
    一件、委託授權及受任承諾書一件、金禾投資股份有限公司公司變
    更登記表一件、委託授權書一件（以上均影本）等件為證。
乙、被告方面：
一、被告益華公司部分：
  (一)聲明：原告之訴及其假執行之聲請均駁回。
  (二)陳述：原告起訴主張被告益華公司須對其從屬公司即被告金禾投資
    公司股公司之欠款應負連帶清償責任，然依民法第二百七十二條規
    定及最高法院七十八年度台上字第一一六號判決意旨，須被告有明
    示約定或法律另有規定者為限。又況，被告益華公司並無任何使從
    屬公司為不合營業常規或其他不利經營行為，且被告益華公司並未
    對被告金禾公司有任何不合營業常規或其他不利之經營行為，自無
    須對被告金禾投資公司負損害賠償責任。另原告與被告金禾公司間
    之信用貸款契約中，被告益華公司既非被告金禾公司之連帶保證人
    ，亦無明示對原告為被告金禾公司連帶保證人之意思表示，自無須
    與被告金禾公司負連帶賠償責任。再者，法律並無控制公司須為從
    屬公司債務負連帶賠償責任規定，而公司法之關係企業章中，亦無
    控制公司須為從屬公司債務負連帶賠償責任規定，原告依公司法第
    三百六十九條之四第一項規定，請求被告益華公司負連帶賠償責任
    ，顯無理由。
  (三)證據：被告益華公司並未提出任何證據供本院參酌。
二、被告金禾投資公司及甲○○部分：
    被告金禾投資公司及甲○○未於最後言詞辯論期日到場，亦未提出
    書狀，惟其曾於本院言詞辯論期日到場略稱：金禾公司確有積欠融
    資差額約六十餘萬元，目前均無力清償等語。
    理  由
一、本件被告金禾投資公司及甲○○經合法通知，未於言詞辯論期日到
    場，核無民事訴訟法第三百八十六條所列各款情形，爰依原告聲請
    ，由其一造辯論而為判決。
二、本件原告起訴主張被告金禾公司委託其法定代理人即被告甲○○，
    向伊申請開立證券信用交易帳戶，並以該帳戶進行證券交易，依約
    甲○○應與委託人即金禾公司負連帶保證責任，嗣金禾公司使用該
    帳戶融資買進之被告益華公司股票下跌，其擔保維持率低於百分之
    一百二十，伊通知被告限期補繳融資自備款，詎被告並未補足，伊
    遂依規定處分金禾公司之擔保品即其融資買進之益華公司股票，並
    將處分所得款項抵充其融資債務及利息，惟尚不足六十七萬九千一
    百六十元，按金禾公司乃益華公司轉投資之子公司，益華公司利用
    子公司拉抬自己股價致遭受損失，顯然侵害金禾公司，伊爰代位金
    禾公司請求益華公司賠償損害，又甲○○擔任益華公司董事長職務
    時，利用子公司炒作益華公司股票，伊自得依證券交易法第一百五
    十七條之一第一項及公司法第二十三條第二項規定，訴請甲○○與
    益華公司負連帶賠償責任等語；被告金禾公司及甲○○則均坦承確
    有積欠融資款未還，然目前均無力清償云云；被告益華公司則以其
    並無任何使從屬公司為不合營業常規或其他不利經營行為，亦未對
    金禾公司有任何不合營業常規或其他不利之經營行為，自無須對金
    禾公司負損害賠償責任，又依約其既非金禾公司之連帶保證人，亦
    無明示對原告為金禾公司連帶保證人之意思表示，自無須與被告金
    禾投資公司負連帶賠償責任，另依法並無控制公司須為從屬公司債
    務負連帶賠償責任規定，原告請求伊負連帶賠償責任，顯無理由云
    云資為抗辯。
二、經查，本件被告金禾公司、甲○○均不否認確曾至原告處開立證券
    信用交易帳戶，並簽訂委託買賣證券受託契約與委託授權及受任承
    諾書，對於嗣後融資購買益華公司股票，因股價下跌遭限期補繳融
    資自備款，於處分股票後，尚不足六十七萬九千一百六十元等情，
    上開事實並有開戶證券信用交易帳戶申請書、委託買賣證券受託契
    約、委託授權及受任承諾書、委託授權書等件為證，堪信為真正。
    而金禾公司、甲○○等人對於其確實積欠款項未還一節並不爭執，
    雖辯稱無力清償云云，惟此並非適法抗辯事由，自不足資為拒絕清
    償依據，所辯尚非可採，原告依約訴請渠等連帶清償欠款及法定利
    息，自屬有據，應予准許。
三、至益華公司部分，益華公司否認甲○○為該公司負責人，亦辯稱從
    屬公司之行為不應由本公司負責等語。經查，依益華公司所提出之
    公司變更登記事項卡記載，該公司自八十六年四月二十九日起至八
    十九年四月二十八日止之負責人為王鎮魁，自八十八年六月五日起
    至九十一年六月四日止之負責人為丙○○，自九十一年七月九日起
    至九十四年七月八日止，負責人仍為丙○○，確實均非被告甲○○
    ，惟八十八年至九十一年間，甲○○係擔任益華公司副董事長職務
    ，同時金禾公司亦為益華公司法人股東。再依金禾公司變更登記事
    項表記載，九十一年四月十五日至九十四年四月十四日間，該公司
    之負責人為林振幅，而益華公司亦為金禾公司法人股東，換言之，
    金禾公司與益華公司負責人重疊，且有交叉持股情形，縱然甲○○
    非益華公司負責人，惟金禾公司與益華公司間關係密切，且具從屬
    關係，應屬事實。按控制公司直接或間接使從屬公司為不合營業常
    規或其他不利益之經營，而未於會計年度終了時為適當補償，致從
    屬公司受有損害者，應負賠償責任（第一項）。控制公司負責人使
    從屬公司為前項之經營者，應與控制公司就前項損害負連帶賠償責
    任（第二項）。控制公司未為第一項之賠償，從屬公司之債權人或
    繼續一年以上持有從屬公司已發行有表決權股份總數或資本總額百
    分之一以上之股東，得以自己名義行使前二項從屬公司之權利，請
    求對從屬公司為給付（第三項），公司法第三百六十九條之四定有
    明文。本件金禾公司登記之主要營業項目為一般投資業，其決定融
    資購買益華公司股票，自屬該公司重要營業事項，縱非由甲○○主
    導，兩家公司負責人丙○○當無置身事外、毫不知悉之理。而兩家
    公司負責人丙○○對於金禾公司、益華公司財務狀況應知之甚詳，
    其於益華公司財務狀況不佳之際，猶執意以金禾公司名義融資大量
    買進益華公司股票，致造成金禾公司虧損，顯非投資研判錯誤，而
    係為拉抬益華公司股價未成所致，此種行為，不能認為係一般投資
    行為，對金禾公司而言，此種行為顯然侵害該公司利益，蓋金禾公
    司與益華公司負責人相同，金禾公司既明知益華公司財務不佳，於
    此情形下猶執意融資購買益華公司股票，顯與一般正常合理經營業
    務之經驗法則不符，而金禾公司與益華公司間因交叉持股情形，其
    負責人復屬相同，確有從屬關係，已如前述，益華公司對此亦不否
    認，是益華公司負責人利用此一機會使從屬公司即金禾公司大量融
    資購買控制公司即益華公司股票，確有不符營業常規行為情形，對
    金禾公司因此所生之損害，依上揭公司法第三百六十九條之四規定
    意旨，自應負損害賠償責任。而本件被告金禾公司、甲○○均不否
    認確曾至原告處開立證券信用交易帳戶，並簽訂委託買賣證券受託
    契約與委託授權及受任承諾書，對於嗣後融資購買益華公司股票，
    因股價下跌遭限期補繳融資自備款，於處分股票後，尚不足六十七
    萬九千一百六十元此一損失，亦不爭執，此一損失即金禾公司之控
    制公司被告益華公司直接或間接不合營業常規之經營所致，而本件
    益華公司及金禾公司並未將上開損失於會計年度終了時為適當補償
    ，致從屬公司金禾公司損失確定，益華公司對於此一損失自應負清
    償責任。本件金禾公司既尚未向益華公司求償，而原告復為金禾公
    司債權人，已如前述，是原告主張代位金禾公司，訴請被告益華公
    司清償此一欠款，並給付法定利息，參酌公司法上開規定第三項意
    旨，自屬有據，亦應准許。
結論：本件原告之訴為有理由，依民事訴訟法第三百八十五條第一項、
第七十八條，判決如主文。
中　　　華　　　民　　　國　　94　　年　   6 　　月     3  　日
                              民事第二庭法  官　汪漢卿
以上正本係照原本作成
如對本判決上訴，須於判決送達後20日內向本院提出上訴狀
中　　　華　　　民　　　國　　94　　年　   6 　　月     3  　日
                           　　　　　　書記官　許婉如
